臺灣高等法院高雄分院民事判決　九十一年度家上字第七八號
　　　上　訴　人　乙○○
　　　被上 訴 人　甲○○
　　　訴訟代理人　丙○○
右當事人間請求確認繼承權存在事件，上訴人對於中華民國九十一年四月二十三日臺
灣澎湖地方法院九十年度家訴字第四號第一審判決提起上訴，本院判決如左：
      主      文
上訴駁回。
第二審訴訟費用由上訴人負擔。
      事實及理由
一、被上訴人主張：其與訴外人藍寶珠均為被繼承人王粒、王陳彎夫妻之孫女，王粒
    於民國四十年七月八日死亡，遺有附表編號一至八之不動產（附表編號二之土地
    於七十年五月五日，自附表編號一之土地分割增加而逕為分割登記），王陳彎於
    六十六年十一月二十三日死亡，遺有附表編號九之不動產，而被上訴人之母王初
    於五十二年四月十五日死亡，故王初得於四十年七月八日先繼承王粒之遺產後，
    該部分再由被上訴人與藍寶珠繼承，且被上訴人於六十六年十一月二十三日得依
    法代位繼承王陳彎之遺產。詎上訴人竟單獨於六十五年五月六日申請辦理附表編
    號一至八之不動產繼承登記，再於八十八年七月八日申請辦理附表編號九之不動
    產繼承登記，上訴人所為之繼承登記即屬侵害被上訴人之應繼分，爰本於繼承回
    復請求權、物上請求權、及不當得利之法律關係，請求：(一)確認被上訴人就王粒
    所遺留附表編號一至八、王陳彎所遺留附表編號九之不動產有公同共有關係存在
    。(二)上訴人應塗銷附表編號一至八不動產於六十五年五月六日，附表編號九不動
    產於八十八年七月八日所為之繼承權登記後，協同被上訴人辦理繼承登記。原審
    就上開確認部分及塗銷部分判決被上訴人勝訴，協同辦理繼承登記部分敗訴，上
    訴人就其敗訴部分提起上訴，被上訴人答辯聲明：上訴駁回（至被上訴人於原審
    敗訴部分，未據上訴，業已確定）。
二、上訴人則以：上訴人辦理繼承登記均係依法向地政事務所申請，被上訴人已拋棄
    繼承，故未辦理繼承登記。且被上訴人遲至九十年九月始提起本件訴訟，其請求
    已逾民法第一千一百四十六條所定十年時效期間，繼承回復請求權已罹於時效消
    滅，其繼承權即已喪失。況王陳豈敢係被繼承人王粒之「媳婦仔」，是縱認被上
    訴人就王粒所遺留之不動產有繼承權存在，其應繼分亦應扣除王陳豈敢之應繼分
    計算等語，資為抗辯。上訴人就其敗訴部分提起上訴，其上訴聲明：(一)原判決不
    利上訴人部分廢棄。(二)右廢棄部分，被上訴人在第一審之訴駁回。(三)如受不利之
    判決，願供擔保請准免為假執行。
三、按依民法第一千一百四十六條第一項之規定，請求上訴人塗銷繼承登記，回復其
    繼承標的，此項繼承回復請求權之行使，僅由主張繼承權被侵害之人為被上訴人
    ，而以爭執其繼承資格之僭稱繼承人為上訴人為已足，並不生當事人不適格之問
    題（參照最高法院七十六年度台上字第五九八號判決）。又關於公同共有物之處
    分及其他權利之行使，除有公同共有關係所由規定之法律或契約另有規定外，固
    應得公同共有人全體之同意（民法第八百二十八條第二項）。惟在實例上，公同
    共有人僅存二人，一人所在不明，無法取得其同意，則其餘一人得就公同共有物
    之全部行使其權利（司法院院字第一四二五號解釋參照），或公同共有物被一部
    分公同共有人為移轉物權之處分，事實上無法得該為處分行為之公同共有人之同
    意，以請求救濟，此時亦得由處分行為人以外之公同共有人全體之同意行使公同
    共有物之權利，亦迭經最高法院著有判例（最高法院三十二年上字第一一五號、
    三十七年上字第六九三九號判例參照）。是公同共有權利之行使，如事實上無法
    得其他公同共有人之同意時，應准由其中之一人或數人單獨或共同行使其公同共
    有物之權利，始合法理（最高法院八十三年台上字第二七七三號、第二八八五號
    、八十四年台上字第一０一三號、八十五年台上字第一０五九號、八十六年台上
    字第三０六０號判決參照）。本件被上訴人之妹藍寶珠，與兩造誼屬至親，利害
    關係密切，而不同意本件訴訟，雖已據其具狀敘明（原審卷第一○九至一一一頁
    ），惟揆諸首開說明，被上訴人單獨依繼承回復請求權與物上請求權之法律關係
    提起本件訴訟，尚無當事人不適格之問題，合先敘明。
四、被上訴人主張其係被繼承人王粒、王陳彎夫妻之孫女，王粒於四十年七月八日死
    亡，遺有附表編號一至八之不動產（附表編號二之土地於七十年五月五日，自附
    表編號一之土地分割增加而逕為分割登記），王陳彎於六十六年十一月二十三日
    死亡，遺有附表編號九之不動產，而被上訴人之母王初於五十二年四月十五日死
    亡，惟上訴人於六十五年五月六日申請辦理附表編號一至八之不動產繼承登記，
    再於八十八年七月八日申請辦理附表編號九之不動產繼承登記，繼承權登記僅載
    有上訴人一人之事實，業據被上訴人提出戶籍謄本、繼承系統表及土地登記謄本
    等件為證，且為上訴人所不爭執，應堪信為真實。惟被上訴人主張其就系爭不動
    產有公同共有權一節，則為上訴人所否認，並以前揭情詞為辯。是兩造所爭執者
    ，厥為：(一)訴外人王陳豈敢有無繼承權？(二)被上訴人就附表編號一至八之不動產
    有無公同共有關係之存在？(三)被上訴人就附表編號九之不動產有無公同共有關係
    之存在？(四)被上訴人之請求有無罹於時效而消滅？
五、經查：
（一）按在台灣，媳婦仔即為童養媳之俗稱，係以將來擬婚配養家特定或不特定男子
      為目的而收養者，亦即以成婚為目的，而以此目的之成就為解除條件之收養。
      條件若成就，則收養之效力即歸於消滅；條件若已確定不成就，收養之效力則
      繼續存在（參照最高法院八十三年度台上字第一０二號判決）。本件王陳豈敢
      係於日本大正十一年（民國十一年）八月十八日入籍王粒戶口而為媳婦仔，於
      日本昭和十九年（民國三十三年）三月一日與王粒之子即上訴人結婚，有戶籍
      謄本在卷可稽，是王陳豈敢與上訴人結婚之時，其與王粒間之收養效力即已消
      滅，王粒於四十年七月八日死亡時，王陳豈敢依法即非屬其繼承人。
（二）又附表編號一至八之不動產如何辦理繼承登記等資料，經向澎湖縣澎湖地政事
      務所函查結果，據覆稱已逾十五年保存期限而銷燬，此有該所九十年十二月三
      十一日九十澎地所登字第九一一五號、九十一年一月十日以澎地所登字第九一
      ○○○○○二二九○號函可稽（原審卷第八七、八九頁），尚無法證明被上訴
      人有拋棄繼承之情。上訴人固復提出土地登記規則第四十四條第一項第五款規
      定：「繼承人如有拋棄繼承，其繼承開始在中華民國七十四年六月四日以前者
      ，應檢附拋棄繼承權有關文件」，證明其已檢附拋棄繼承之相關文件以證明云
      云。惟上訴人單獨辦理繼承登記，並非僅有被上訴人之母拋棄繼承之情形，亦
      有上訴人以不實之繼承系統表自認為唯一繼承人之可能，故上開土地登記規則
      第四十四條第一項第五款之規定，並不足以證明其他繼承人有拋棄繼承情事，
      是上訴人之抗辯自無足取，因此，被上訴人主張其被繼承人王初應為王粒之繼
      承人，堪以信實。而上訴人、王陳彎及王初就被繼承人王粒於四十年七月八日
      死亡時所遺留附表編號一至八之不動產，因繼承而公同共有（民法第一千一百
      五十一條），應繼分依民法第一千一百三十八條、第一千一百四十四條第一款
      之規定，各為三分之一。嗣王初於五十二年四月十五日死亡，其女即被上訴人
      及訴外人藍寶珠就王初上開三分之一之應繼分，依民法第一千一百三十八條、
      第一千一百四十一條之規定，得依應繼分各二分之一之比例再繼承之。亦即，
      上訴人、王陳彎、被上訴人及訴外人藍寶珠就附表編號一至八之不動產之應繼
      分各為三分之一、三分之一、六分之一（三分之一×二分之一）及六分之一（
      三分之一×二分之一），王陳彎再於六十六年十一月二十三日死亡，則由上訴
      人繼承、及由被上訴人、訴外人藍寶珠代位繼承，則上訴人、被上訴人、及訴
      外人藍寶珠就上開不動產之應繼分各為十二分之六（三分之一＋六分之一）、
      十二分之三（六分之一＋十二分之一）、十二分之三（六分之一＋十二分之一
      ），未分割登記前仍有公同共有關係之存在。
（三）而附表編號九之不動產，上訴人辦理繼承登記時，其土地登記申請書係檢附之
      戶籍謄本、繼承系統表、遺產稅繳納證明、代管費繳款書、委託書、土地權狀
      遺失切結書、切結書等證件，則有上開澎湖縣澎湖地政事務所九十一年一月十
      日以澎地所登字第九一○○○○○二二九○號函並附上開證件足憑（原審卷第
      一○五頁），參之所附繼承系統表，僅列有被繼承人王陳彎、配偶王粒（歿）
      、長子乙○○三人，而未記載被上訴人之母或被上訴人姊妹（原審卷第九五頁
      ）；且被繼承人王陳彎之除戶戶籍謄本，亦僅載有上訴人及王陳彎二人，並無
      被上訴人之母親或被上訴人姊妹（原審卷第九七頁）；再者，依澎湖縣澎湖地
      政事務所於九十一年九月二日以澎地所登字第○九一○○○六○二六號函檢附
      之「土地建物繼承所有權移轉登記申請須知及書表填寫範例」所示，合法繼承
      人中有人拋棄其繼承者應檢附繼承權拋棄書（本院卷第四五、四六頁），而本
      件辦理繼承登記，並無被上訴人等人拋棄繼承之任何記載或證明，是上訴人顯
      係以其為唯一繼承人之身分辦理繼承登記，被上訴人並無拋棄繼承，堪以認定
      。復按直系血親卑親屬之繼承人，有於繼承開始前死亡者，由其直系血親卑親
      屬代位繼承其應繼分，為民法第一千一百四十條所明定，是被上訴人之母王初
      既早於王陳彎之前死亡，被繼承人王陳彎於六十六年十一月二十三日死亡時所
      遺留附表編號九之不動產，依法應由兩造及訴外人藍寶珠共同繼承而公同共有
      ，依民法第一千一百四十一條之規定，上訴人、被上訴人及訴外人藍寶珠就附
      表編號九之不動產之應繼分各為二分之一、四分之一（二分之一×二分之一）
      及四分之一（二分之一×二分之一），未分割登記前仍有公同共有關係之存在
      。
（四）再按民法第一千一百四十六條繼承回復請求權與民法第七百六十七條物上請求
      權係屬真正繼承人分別獨立而併存之權利（參照司法院大法官會議第四三七號
      解釋理由書），是繼承回復請求權罹於時效消滅後，真正繼承人仍得主張物上
      請求權，以維護其合法權利。本件王粒於四十年七月八日死亡，王陳彎於六十
      六年十一月二十三日死亡，附表不動產之繼承自繼承開始時起迄被上訴人提起
      本件訴訟，早逾十年，上訴人抗辯被上訴人繼承回復請求權已逾十年時效期間
      而罹於消滅一節，固屬有理，惟被上訴人另依民法第七百六十七條物上請求權
      而為主張，而被上訴人基於繼承關係，無須登記即取得系爭不動產之所有權，
      其共有權尚在受侵害狀態，自無罹於時效規定之適用，揆諸上開說明，則為法
      之所許。至被上訴人另依不當得利之規定請求上訴人返還其利益，則無審酌之
      必要。
六、綜上所述，被上訴人基於繼承人之身分，本於物上請求權之法律關係，請求確認
    被上訴人就王粒所遺留附表編號一至八、王陳彎所遺留附表編號九之不動產有公
    同共有關係存在，上訴人並應塗銷附表編號一至八不動產於六十五年五月六日，
    附表編號九不動產於八十八年七月八日所為之繼承權登記，核屬正當，應予准許
    。原審判決確認被上訴人公同共有關係存在，及上訴人應塗銷繼承權登記，於法
    並無不合。上訴意旨指摘原判決不當，求予廢棄改判，為無理由，應予駁回其上
    訴。
據上論結，本件上訴為無理由，依民事訴訟法第四百四十九條第一項、第七十八條，
判決如主文。
中　　　華　　　民　　　國　　九十一　　年　　十二　　月　　二十四　　　日
                                      臺灣高等法院高雄分院民事第一庭
~B1審判長法官　黃金石
~B2　　　法官　吳登輝
~B3　　　法官　魏式璧
右為正本係照原本作成。
不得上訴。
中　　　華　　　民　　　國　　九十一　　年　　十二　　月　　二十四　　　日
~B法院書記官　林采瑩
~F0
~T48;
附表：
┌───┬──────────────┬──────────┐
│ 編號 │ 不動產標示（澎湖縣西嶼鄉） │  權利範圍          │
├───┼──────────────┼──────────┤
│ 一   │ 竹篙灣段三七九四號土地     │  全部              │
├───┼──────────────┼──────────┤
│ 二   │ 竹篙灣段三七九四之一號土地 │  全部              │
├───┼──────────────┼──────────┤
│ 三   │ 大池角段五九三號土地       │  二分之一          │
├───┼──────────────┼──────────┤
│ 四   │ 大池角段五九四號土地       │  全部              │
├───┼──────────────┼──────────┤
│ 五   │ 大池角段一五二七號土地     │  全部              │
├───┼──────────────┼──────────┤
│ 六   │ 大池角段一五七三號土地     │  全部              │
├───┼──────────────┼──────────┤
│ 七   │ 大池角段一五八一號土地     │  全部              │
├───┼──────────────┼──────────┤
│ 八   │ 坐落大池角段五九三號土地   │  二分之一          │
│      │ ，門牌號碼一一七號，建號   │                    │
│      │ 九之建物                   │                    │
├───┼──────────────┼──────────┤
│ 九   │ 大池角段一六四四號土地     │  四分之二          │
└───┴──────────────┴──────────┘
